【裁判字號】    90,判,2273
【裁判日期】    901130
【裁判案由】    發明專利申請
【裁判全文】
最  高  行  政  法  院  判  決                    九十年度判字第二二七三號
    原      告  法商．艾富艾杜成股份有限公司
    代  表  人  甲○○○○
    訴訟代理人  乙○○  律師
                陳和貴  律師
                高山峰
    被      告  經濟部智慧財產局（承受原經濟部中央標準局業務）
    代  表  人  陳明邦
右當事人間因發明專利申請事件，原告不服行政院中華民國八十八年九月二十七日台
八八訴字第三五六八○號再訴願決定，提起行政訴訟。本院判決如左：
    主  文
原告之訴駁回。
訴訟費用由原告負擔。
    事  實
緣原告於八十三年十一月二十六日以其「對熱塑塑料具黏附性而由熱塑塑料與橡膠所
組成之摻合物」係一種包含熱塑性橡膠摻合物（TPV ）之複合物，該摻合物毋須使用
粘合劑即可黏附於熱塑材料，TPV 包含至少一種經官能化且可硫化之彈料及至少一種
含有聚醚或非晶性聚酯嵌段之嵌段共聚物等情，向原處分機關經濟部中央標準局（八
十八年一月二十六日改制為經濟部智慧財產局）申請發明專利。經編為第00000
000號審查，不予專利。原告修正本案專利說明書，申經再審查結果，仍不予專利
，發給八十七年七月三十一日台專（捌）○一○五一字第一二五五三二號專利再審查
審定書。原告不服，循序提起訴願、再訴願，遞遭決定駁回，遂提起行政訴訟。茲摘
兩造訴辯意旨如次：
原告起訴意旨及補充理由略以：一、原處分、訴願及再訴願決定理由均屬違法，詳述
如下：(一)關於訴願決定理由所稱：「本案由 TPV與塑料黏合而成是為不均質結構組成
，是可稱為複合材料，而非組成物，但 TPV乃由塑膠與橡膠於加工過程中，橡膠起交
聯反應而成，其TPV配料可稱為組成物，在申請專利範圍中主要申請標的為TPV的摻合
物之複合材料，而此TPV組成與引證案所強調者相同，即係由（Ａ）99至1重量％的聚
醚酯醯胺及（Ｂ）0.9至89重量％可羧基化的彈料及（Ｃ）0.14 至10的交聯劑（與Ｂ
成份反應）。故訴願人雖一再強調本案所揭示為「複合材料」，然從本案申請專利範
圍來看，卻顯示為TPV 材料的組成物，顯然有互相矛盾之處」一項。首先，查於上述
的決定理由中，訴願決定機關已同意原告之申復說明並明確地認定：「本案由 TPV與
塑料黏合而成是為不均質結構組成，是可稱為複合材料，而非組成物」。同時，此項
聲明已明確地推翻原處分決定之核駁理由第二點：「申請人於申復書中提到本案所請
之「複合材料」非一「組成物」，惟從本案說明書及申請專利範圍來看該複合材料與
組成物並無二致」。故原告無需再就此點加以申復說明。再者，如前所述，本案之申
請標的確為一新穎的「複合材料」，本案之複合材料含有 TPV材料以及熱塑性材料。
而本案之特徵即在於使用TPV 材料，為使發明的標的和範圍明確，故於申請專利範圍
中就 TPV材料加以界定，此為一般之專利申請案常為之說明和界定的方式。又，複合
材料的成份可為化合物或化合物的組合，在本案中，複合材料之一成份為TPV 材料，
故在申請專利範圍中就該成份加以界定實欲用以界定本案發明之範圍，實為適當，並
無不妥之處。換言之，本案之說明書內容和申請專利範圍並無矛盾之處，因此上述訴
願決定之核駁理由：「從本案申請專利範圍來看卻顯示為TPV 材料的組合物顯然有矛
盾之處」實屬認定事實錯誤，顯然不合理。(二)關於再訴願決定理由所稱：「本案申請
專利範圍包括TPV 材料之組合物、製程及各類型之產品，惟未進一步界定複合材料之
組成比例，其申請專利範圍標的不夠明確，且其 TPV的組成與引證案所揭示者相同」
一項。首先，查於上述決定理由中，指稱本案「未進一步界定複合材料之組成比例」
，然如前所述，訴願決定機關已認定本案之申請標的為一「複合材料」。蓋熟悉此技
藝之人士均公知，「複合材料」與「組成物」二者顯然不同。原處分機關八十五年五
月印製之一專利審查基準」，關於「醫藥品」一部分第10頁 301.3，即對於「組成物
（組合物）」定義為：「兩種或兩種以上之元素或化合物，以特定組成含量利用物理
方法製成而呈均質狀態者。」因此，所謂「組成物」，很重要的兩個特徵，係在於其
：（i ）呈「均質狀態」，以及（ii）具有「特定組成含量」。如本案說明書第五頁
倒數第八－七行所述：「（根據本發明）該兩材料間界面上黏附性通常高於該材料個
別之抗張強度」。足見本案之兩材質間並未如組成物一般成為「均質狀態」，故本案
並非為一「組成物」，而此項事實亦為訴願決定機關所認定，如前第（一）項所述。
本案既為一「複合材料」而非一「組成物」，因此有關「組成物」的第二特徵：具有
「特定組成含量」之要求當不適用於本案。本案之「複合材料」係援用不同的材質「
複合」而成，其具有材質間的界面，而對這些不同材質的用量卻是無須加以界定，只
要將特定之不同的材質加以複合而成即可，全憑實施當時的實況及應用上的需要而定
。故再訴願決定理由指稱本案「未進一步界定複合材料之組成比例」實屬認定事實錯
誤，顯然不合理。關於上述核駁理由認定：「其 TPV的組成與引證案所揭示者相同」
（原處分決定核駁理由第二點亦是有關新穎性，在此一併說明之）。所指之引證案即
為本案說明書第五頁所引用之作為相關的先前技藝之一的JP 00-000000，既已認定為
相關的先前技藝之一，可見其技術內容當然與本案不同。而由本案說明書第五頁第一
至三段所述，以及原告先前於八十七年十月十五日所呈送原訴願機關之訴願理由書中
說明可知，該引證案與本案之差異在於橡膠交聯（硫化）的程度，引證案所揭示之組
合物係使用部分交聯（硫化）的橡膠，反之，本案所用之TPV材料中使用的是交聯（
硫化）程序較高的橡膠。而即因於TPV材料中使用交聯（硫化）程度較高的橡膠，使
得以獲致較佳之改良的機械性質例如抗張強度、耐磨性、韌性和壓縮殘餘變形。因此
，不僅引證案所用的物質（部分交聯的橡膠）與本案所用物質（TPV 摻合物）不同，
且引證案所得之產品的機械性質亦不如本案利用摻合物所得之產品。是故，本案並不
因引證案JP 00-000000而喪失新穎性和進步性。再訴願核駁理由：「其 TPV的組成與
引證案所揭示者相同」實屬認定事實錯誤，顯然不合理。(三)關於訴願決定理由所稱：
「引證案於其說明書提及組合物具有優異的柔軟度及機械強度並可應用於汽車組件、
鞋底、電線被覆．．．皆與本案相同，且於其說明書第四及一一頁揭示要製得上述物
件之技術手段皆係利用習知之技術且為熟習於該項技藝人士所熟知者。是本案技術特
徵已完全揭示於引證案」一項。查JP 00-000000於本案說明書中被引用為相關的先前
技藝之一，即表示本案與引證案為相同領域之二個不同的發明，故引證案之組成物與
本案之「複合材料」同時應用於例如汽車組件、鞋底、電線被覆等並不會因而損及本
案符合新穎性、進步性和產業利用性等專利要件之事實。又，根據原處分機關於八十
八年十一月所頒布之「專利審查基準」第1-2-23頁倒數第六行關於「組合發明」一節
所述：「個別構件即使屬於既有之技術，亦須就整體予以考量」。換言之，即使個別
構件均為先前技藝所知，亦不能驟以否定其進步性，而必須「就整體予以考量」才是
。因如前第（二）項所述，本案之「複合材料」具有較引證案JP 00-000000為優異之
機械性質，而此功效無法由引證案之組成物所達成。換言之，由本案之「複合材料」
所製得之例如汽車組件、鞋底、電線被覆等物件具有較引證案更為優異的機械性質。
顯見，本案之「複合材料」具有高度進步性及產業利用性，非單純地利用習知技術，
具有熟悉此項技術人士所無法輕易推知及達成之技術和功效，故本案實符合專利法所
明定之專利要件。故上述核駁理由：「利用習知之技術且為熟習於該項技藝人士所熟
知者」實屬認定事實錯誤，顯然不合理。(四)關於再訴願決定理由所稱：「藉由控制組
成物之基本特性（如化學結構、流變加工特性），以增強介面強度，而毋需使用任何
黏合劑即可進行兩材質間之複合，亦屬熟習該項技術者所能輕易完成」一項。原告認
為上述核駁理由實純出於「後知之明」的說法。因為即便知曉控制組成物的性質可達
到增強介面強度而無須使用任何粘合劑即可進行兩材質間之複合的原理，然而在不進
行任何實驗或研究的情況下，任何熟悉此項技術人士均無法得知「如何」控制組成物
的性質以達到增強介面強度且無須使用任何粘合劑即可進行兩材質間之複合。且在實
驗或研究之前，任何熟悉此項技術人士是完全無法得知所進行之「控制組成物的性質
」的方法或手段是否確實可達到更為優異的功效。且，實際情況是，至目前為止，先
前技藝中，包含引證案JP 00-000000，不僅在所用的物質不同於本案，且均未能達到
本案之特殊的功效。事實上，本案係在發明人經多方研究和試驗後所得之結果，而且
只有在詳讀本案說明書且通盤了解本案之內容之後，方得以了解「如何」控制組成物
的性質以達到增強介面強度且無須使用任何粘合劑即可進行兩材質間之複合以達到本
案之功效，即使用本案之「複合材料」。故本案並非「熟悉該項技術者所能輕易完成
」者，上述核駁實屬認定事實錯誤，顯然不合理。(五)關於訴願決定理由所稱：「本案
如申請專利第一項所述，彈性體的種類仍過於籠統，未清楚界定。雖已由彈性體的性
質知可官能化予以界定，但彈性體只要具有不飽和鍵或是含氫原子即有機會可起官能
化反應」一項。查本案說明書第八－十頁已對於適用於本案之彈性體的範圍加以說明
，熟悉此項技術人士由此說明內容均可根據所欲達成的目的而選擇出最佳的彈性體，
故本案發明的範圍並無界定不明確以致無法執行之事，已符合專利法有關專利申請說
明書之規定。再者，申請專利範圍中所界定的範圍係為原告認為可達到本案所欲之功
效者。而專利審查制度的用意即在於申請人與主管機關二造間就請求的專利範圍相互
磋商以達到二造均同意的地步。而原處分機關於審定書中完全未曾提及界定彈性體乙
事，足見原處分機關對彈性體的定義並無異議。而有關彈性體的界定乙事係首次出現
於訴願決定書，如此即便原告願意遵照指示界定彈性體亦無從辦理。事實上，原告已
於八十八年四月二十八日之再訴願理由書中陳明原告願就主管機關之指示進一步界定
彈性體，並無不遵照辦理之實，只是無法遵辦。二、原告為進一步證明本案具有新穎
性和進步性，特再檢送本案之美國、日本和韓國對應的專利案，以供大院參考。相信
這些美國、日本和韓國專利之審查官之技術水準當不會低於我國，而這些審查官亦為
熟悉本案發明技術領域之技術者，具既認為本案發明具新穎性且非為熟習該項技術者
所能輕易完成者，當無不足以供我國專利審查委員參考之價值。三、又本案所請專利
之標的為複合材料本身及該複合材料之製造方法（請參閱本案於被告機關為再審查審
定前，原告之八十七年五月二十五日林專字第七○三一一一一號函之附件一中的申
請專利範圍第一至四項），並非在請求製造所謂之汽車組件、鞋底、電線被覆等之製
造方法，因此有關本案說明書第四及十一頁所提示製造汽車組件、鞋底、電線被覆等
之製造方法，是否為習知技術，與本案之複合材料的製造方法根本扯不上關係，更不
要說是要從製造汽車組件、鞋底、電線被覆等之製造方法，以推知本案之複合材料及
其製造方法。簡言之，熟習製造汽車組件、鞋底、電線被覆等之習知製造方法的技藝
者，並非因其熟習製造汽車組件、鞋底、電線被覆等之習知之製造方法，就能輕易想
到與其製造技術領域不同之本案複合材料的製造方法，此乃極為簡明的道理。此道理
，有如利用塑膠材料以製造一些碗筷、桌椅、筆桿等塑膠產品的技藝者，雖知道利用
已知的塑膠材料，以製造塑膠產品的製造方法，而製造一些碗筷、桌椅、筆桿等塑膠
產品，但未必能知道為其採用作為原料之已知塑膠材料的製造方法，因為兩者所製造
生產之標的完全不一樣，兩者之技術範疇也不一樣。更何況是該「塑膠材料」如為前
所未曾有之新穎塑膠材料，更無法由製造一些碗筷、桌椅、筆桿等塑膠產品的製造方
法，以推知該新穎塑膠材料的製造方法。四、至於本案在說明書第四及十一頁提示製
造汽車組件、鞋底、電線被覆等之習知技術手段，無非是基於新穎材料之後續應用之
提示說明。須知一種新穎材料被研究發明出來後必有其用途，同時說明其用途除可顯
示本案之發明具有產業上利用性外，尚可阻他人以新用途之發現申請用途發明（因
為物之用途發明專利，是不問該物為已知或非已知，而只問所請之用途是否為該物從
未被人發現之新用途）。因此本案在說明書中，提示說明本案所研究發明出來的新穎
複合材料之用途，並在申請專利範圍中，請求本案之複合材料的用途發明專利（如前
揭本案申請專利範圍中之第五至九項，即在請求本案之複合材料的用途發明專利，但
並非在請求該等用途之產品之製造方法專利），無乃是一種必然而合理的要求。今被
告機關反而藉詞模糊本案發明之技術內容，而蓄意誤導大院，意欲使大院誤以本案發
明之技術內容為製造汽車組件、鞋底、電線被覆等之製造方法，然後以本案說明書第
四及十一頁所提示之製造汽車組件、鞋底、電線被覆等之製造方法係為習知之技術為
由，而使大院誤信本案之複合材料的製造方法為熟習製造汽車組件、鞋底、電線被覆
等之習知製法的技術者所易於推知而完成者，此種顛倒是非有錯不認錯之作法實不足
採取。五、被告機關一再引用之JP 00-000000引證案，不但是原告不怕人知，反而採
用來作為說明本案發明之背景，以襯托出本案發明具有較先前技術更優異柔軟度及機
械強度，而且亦為本發明在美國、日本及韓國之申請案獲准US 0000000、JP0000000B
2、KR 000 0000B1發明專利時，為各該國曾斟酌審閱過的先前技術文獻（此點可從各
該國之專利公報所列之先前技術文獻，以及在各該國之專利公報上的本發明說明書之
發明背景中，均有記載該JP00-00000為先前技術文獻一事獲得證明），由此可見本案
發明確具有進步性，爾今被告機關卻一再引用該JP00-00000作為否定本案之進步性之
依據，實有可議之處。六、綜上所陳，可知本案並未違反專利法第二十條第一和二項
之規定，依法應准予本案專利。原處分及一再訴願決定均有違誤，請均予撤銷等語。
被告答辯意旨略以：一、依專利法第二十條第二項規定，發明係運用申請前既有之技
術或知識，而為熟習該項技術者所能輕易完成時，雖無同條第一項所列情事，仍不得
申請取得發明專利。二、本案「對熱塑塑料具黏附性而由熱塑塑料與橡膠所組成之摻
合物」其特徵如申請專利範圍第一、三及四項所述，其中該摻合物之複合材料係由（
i）20-90重量％之至少一種經官能化且可硫化之彈料，其中該彈料可藉羧酸基官能化
（有實例支持之官能化）及（ii）至少一種含有聚醚或非晶性聚酯嵌段共聚物。三、
原告所持不服的理由主要為引證案JP00-00000與本案有所不同。惟JP00-00000揭示一
種熱塑性彈性體組合物，係由（A）99至1 重量％的聚醚酯醯胺及（Ｂ）0.9至89重量
％可羧基化的彈料及（Ｃ）0.14至10的交聯劑（與Ｂ成份反應）。雖然原告認為引證
案係揭示「一種熱塑性彈性體組合物」，而本案所揭示的為「複合材料」因此引證案
並未揭示本案之技術特徵，惟引證案於其說明書提到組合物具有優異的柔軟度及機械
強度並可應用於汽車組件、鞋底、電線被覆．．．等等皆與本案相同，又原告於其說
明書第四及十一頁揭示要製得上述物件的技術手段皆係利用習知之技術且為熟於該項
技藝人士所熟知的，因此本案整體而言係為運用習知之技術且為熟於該項技藝人士所
能輕易完成的，不具進步性。因此本案審定所引用之法條並無違誤。請駁回原告之起
訴等語。
    理  由
依專利法第二十條第二項規定，發明係運用申請前既有之技術或知識，而為熟習該項
技術者所能輕易完成時，雖無同條第一項所列情事，仍不得申請取得發明專利。本件
原告於八十三年十一月二十六日以其「對熱塑塑料具黏附性而由熱塑塑料與橡膠所組
成之摻合物」係一種包含熱塑性橡膠摻合物（TPV ）之複合物，該摻合物毋須使用粘
合劑即可黏附於熱塑材料，TPV 包含至少一種經官能化且可硫化之彈料及至少一種含
有聚醚或非晶性聚酯嵌段之嵌段共聚物等情，向被告申請發明專利。被告以本案摻合
物係含20-90 重量百分比之至少一種經官能化且可硫化之彈料，該彈料已藉羧酸基官
能化（有實例之官能化），及至少一種含有聚醚或非晶性聚酯嵌段之嵌段共聚物。惟
日本昭00－00000號專利案（以下稱引證案）亦揭示一種熱塑性彈性體組合物
，包含99-1重量百分比之聚醚酯醯胺0.9-89重量百分比可羧基化之彈料及0.1-10重量
百分比之交聯劑。本案之技術特徵已揭示於引證案，且其申請專利範圍第三項及第四
項之製法為一般之製法，並不具新穎性。雖主張本案所請複合材料非一組成物云云，
惟觀諸本案專利說明書及申請專利範圍，其複合材料與組成物並無二致。本案係運用
習知技術且為熟習該項技藝人士易於推知及完成，依專利法第二十條第二項規定，應
不予專利。原告以本案所請複合材料，係利用熱塑料與橡膠＼熱塑料摻合物（即 TPV
）兩種不同材質複合而得，並非組成物，無需限定各材質作用量，僅界定摻合物本身
各成分物種及其用量、性質等即可，本案複合材料並未揭示於引證案，且其毋需使用
粘合劑即可複合兩材質，該兩材質間界面上之黏附性，通常高於該材料個別之抗張強
度，具有先前技藝所不及之優異效果，具新穎性及進步性云云，向經濟部提起訴願。
經訴願機關將本案申請卷、訴願理由書、答辯書等送請財團法人工業技術研究院化學
工業研究所審查結果以：本案由 TPV與塑料黏合而成是為不均質結構組成，是可稱為
複合材料，而非組成物，但 TPV乃由塑膠與橡膠於加工過程中，橡膠起交聯反應而成
，其TPV配料可稱為組成物，在申請專利範圍中主要申請標的為TPV的摻合物之複合材
料，而此TPV組成與引證案所強調者相同，即係由（ａ）99至1重量％的聚醚酯醯胺及
（Ｂ）0.9至89重量％可羧基化的彈料及（Ｃ）0.14 至10的交聯劑（與Ｂ成份反應）
。故原告雖一再強調本案所揭示為「複合材料」，然從本案申請專利範圍來看，卻顯
示為TPV 材料的組成物，顯然有互相矛盾之處。再者，本案如申請專利第一項所述，
彈性體的種類仍過於籠統，未清楚界定。雖已由彈性體的性質可否官能化予以界定，
但彈性體只要具有不飽和鍵或是含氫原子即有機會可起官能化反應。原處分機關所為
不予專利之審定並無不當等情，有審查意見書附訴願卷可稽，經經濟部據以駁回其訴
願。原告不服，提起再訴願，經濟部再將其再訴願理由書等送請財團法人工業技術研
究院化學工業研究所審查結果以本案申請專利範圍包括 TPV材料之組合物、製程及各
類型之產品，惟未進一步界定複合材料之組成比例，其申請專利範圍標的不夠明確，
且其TPV 的組成與引證案所揭示者相同。再者，藉由控制組成物之基本特性（如化學
結構、流變加工特性），以增強介面強度，而毋需使用任何粘合劑即可進行兩材質間
之複合，亦屬熟習該項技術者所能輕易完成，不具進步性。另由申請專利範圍第一項
得知其彈性體的種類仍過於籠統，雖已由彈性體的性質可否官能化來界定，但熟習該
項技術者清楚了解彈性體只要具有不飽和鍵或是含氫原子即有機會產生官能反應，本
案確實不具新穎性，不符合專利要件等語，亦有再訴願審查意見書附訴願卷可稽，經
行政院據以駁回其再訴願。查上開審查意見係專業機構所為之鑑定，具有專業性、客
觀性及公正性，自具有公信力。原告仍執詞主張本案之「複合材料」具有較引證案為
優異之機械性質，其功效無法由引證案之組成物所達成，符合發明專利之要件；及本
案為一「複合材料」，只要將特定之不同的材質加以複合而成即可，全憑實施當時的
實況及應用上的需求而定，不須界定複合材料之組成比例云云，顯係其個人一己之見
解，尚不足採。按發明專利其性質屬思想上之創作，必須在技術上、知識上及功效上
均有創新之表現始足當之。本案所述技術思想知識為熟習該項技術者所易於達成者，
不具新穎性及進步性，本案縱於日本等國取得專利，亦難據為應准發明專利之論據。
原處分所為不予專利之處分，揆諸首揭規定，並無違誤，一再訴願決定遞予維持，亦
無不合，原告起訴論旨，難認有理由，應予駁回。
據上論結，本件原告之訴為無理由，爰依行政訴訟法施行法第二條、行政訴訟法第九
十八條第三項前段，判決如主文。
中    華    民    國      九十      年      十一      月      三十      日
                    最 高 行 政 法 院  第 三 庭
                                審 判 長 法  官      曾  隆  興
                                         法  官      劉  鑫  楨
                                         法  官      徐  樹  海
                                         法  官      鄭  淑  貞
                                         法  官      林  家  惠
右  正  本  證  明  與  原  本  無  異
                                         法院書記官  阮  桂  芬
中    華    民    國      九十      年      十二      月      四        日


司法院資訊處製作；財團法人民間司法改革基金會備份。
